---
title: "PC_13"
format: html
editor: visual
---

## PRACTICA CALIFICADA 12

### **1. Análisis de agrupamiento herarquico (Hierarchical Clustering)**

#### **1.1 IMPORTAR DATOS**

```{r}
cancer_higado <- import(here("data", "cirrosis.csv"))
```

#### **1.2 PREPARACION DE DATOS**

-   **`SOLO DATOS NUMERICOS`** ( Variables Categoricas : Estado, Medicamento, Sexo, Ascitis, Hepatomegalia, Aracnoides, Edema, Etapa). El código abajo elimina las variables categóricas Estado, Medicamento, Sexo, Ascitis, Hepatomegalia, Aracnoides, Edema, Etapa. **`ID`** será el identificador para los participantes.

    ```{r}
    cancer_higado_1 = cancer_higado |> 
      select(-Estado, -Medicamento, -Sexo, -Ascitis, -Hepatomegalia, -Aracnoides, -Edema, -Etapa) |> 
      column_to_rownames("ID")
    ```

-   **`ESTANDARIZAR`**

    ```{r}
    cancer_higado_escalado = scale(cancer_higado_1)
    ```

-   **`Un vistazo a los datos antes del escalamiento`**

```{r}
head(cancer_higado_1)
```

-   **`Un vistazo después del escalamiento:`**

    ```{r}
    head(cancer_higado_escalado)
    ```

#### **1.3 CALCULO DE DISTANCIAS**

```{r}
dist_cancer_higado <- dist(cancer_higado_escalado, method = "euclidean")
```

-   **`Visualizando las distancias euclidianas con un mapa de calor`**

    ```{r}
    fviz_dist(dist_cancer_higado)
    ```

#### **1.4 El método de agrupamiento: función de enlace (linkage)**

```{r}
dist_link_cancer_higado <- hclust(d = dist_cancer_higado, method = "ward.D2")
```

#### **1.5 Dendrogramas para la visualización de patrones**

```{r}
fviz_dend(dist_link_cancer_higado, cex = 0.7)
```

#### 1.6 ¿Cú**antos grupos se formaron en el dendrograma?**

Se formaron 3 grupos

```{r}
fviz_dend(dist_link_cancer_higado, 
          k = 3,
          cex = 0.5,
          k_colors = c("#2E9FDF", "#E7B800", "#FC4E07"),
          color_labels_by_k = TRUE, 
          rect = TRUE)
```

### **2. Agrupamiento con el algoritmo K-Means**

#### 2.1 Primero escalamos los datos:

```{r}
cancer_higado_escalado = scale(cancer_higado_1)
```

#### **2.2 Graficamos la suma de cuadrados dentro de los gráficos**

Antes de ejecutar **`fviz_nbclust(),`**revisar:

**Probablemente contiene valores faltantes (`NA`), infinitos (`Inf`) o no numéricos**.

-   **Revisa si hay NA**

```{r}
sum(is.na(cancer_higado_escalado))   
```

-   **Revisar si hay Inf**

```{r}
sum(is.infinite(as.matrix(cancer_higado_escalado)))  
```

-   **Verificar tipos de columnas**

```{r}
str(cancer_higado_escalado)
```

-   **Limpiar datos**

```{r}
cancer_higado_escalado <- na.omit(cancer_higado_escalado)
```

-   **Volvemos a escalar ya que se modifico los datos**

```{r}
cancer_higado_escalado <- scale(cancer_higado_escalado)
```

-   Ejecutamos **`fviz_nbclust()`**

```{r}
fviz_nbclust(cancer_higado_escalado, kmeans, nstart = 25, method = "wss") + 
  geom_vline(xintercept = 3, linetype = 2)
```

El punto donde la curva forma un quiebre es en el número de cluster 3.

#### **2.3 Cálculo del agrupamiento k-means**

```{r}
set.seed(123)
km_res <- kmeans(cancer_higado_escalado, 3, nstart = 25)
```

```{r}
km_res
```

Se identificaron **3 clústeres** en el dataset de pacientes (n = 276 escalados).

-   **Clúster 1 (n = 172):**\
    Perfil general, valores promedio.\
    Bilirrubina, colesterol y cobre levemente bajos; función hepática relativamente estable.

-   **Clúster 2 (n = 42):**\
    Perfil metabólico alterado.\
    Elevación marcada de bilirrubina, colesterol, cobre y triglicéridos.\
    Posible grupo con colestasis o inflamación activa.

-   **Clúster 3 (n = 62):**\
    Perfil inflamatorio/descompensado.\
    Edad avanzada, albúmina baja, tiempo de protrombina alto, plaquetas bajas.\
    Compatible con disfunción hepática severa.

**2.4 Visualización de los clústeres k-means**

```{r}
fviz_cluster(
  km_res,
  data = cancer_higado_escalado,
  palette = c("#2E9FDF", "#E7B800", "#FC4E07"),
  ellipse.type = "euclid",
  repel = TRUE,
  ggtheme = theme_minimal()
)
```
